【裁判字號】    99,訴,9
【裁判日期】    990511
【裁判案由】    侵權行為損害賠償
【裁判全文】
臺灣苗栗地方法院民事判決                 99年度訴字第9號
原      告  甲○○
訴訟代理人  黃幼蘭律師
被      告  財團法人仁德醫護管理專科學校
法定代理人  丁○○
被      告  丙○○
            乙○○
共      同
訴訟代理人  楊榮富律師
上列當事人間請求侵權行為損害賠償事件，本院於民國99年4 月
20日言詞辯論終結，判決如下：
    主  文
原告之訴及假執行之聲請均駁回。
訴訟費用新台幣壹萬陸仟捌佰肆拾元由原告負擔。
    事實與理由
一、原告主張：原告於民國90年2 月起受聘於被告財團法人仁德
    醫護管理專科學校（下稱仁德醫校）。被告仁德醫校於96年
    8 月發函通知原告，表示自96學年度第1 學期開始不續聘原
    告，且一再要求原告到校辦理自動離職或同意資遣，原告多
    次到校協議聘約事宜，被告仁德醫校均以原告授課時數不足
    等理由搪塞原告。被告仁德醫校自知理虧，於97年3 月始補
    發96年8 月至97年3 月間之半薪及96學年度聘書與原告，原
    告接獲聘書後即每日到校，惟仍因被告仁德醫校仍未履行為
    原告排課之義務，致原告每日在校枯坐，無從依約履行授課
    義務。被告仁德醫校嗣於97年7 月21日以仁專人字第097000
    3178號函（下稱系爭函文）將該校二級教師評審委員會（下
    簡稱教評會）決議通過資遣原告之結果報請教育部後獲准。
    詎被告明知原告無法授課之緣由，可歸責於被告仁德醫校未
    安排課程給原告，且係被告拖欠原告8 個月的薪水，原告並
    無領錢不做事之情事，卻於系爭函文說明第3 項，以「所報
    甲○○教師資遣案，雖未繳交資遣同意書，惟本案確已依教
    師法第15條及其施行細則第21條等規定，經本校二級教師評
    審委員會審查通過在案，全案秉持法、理、情妥處。況且杜
    師自96年學年度迄今，從未有履行包括授課等聘約任何義務
    ，每月坐享支薪，揆諸本校兢兢業業教職同仁及沈重人事費
    用等情，在杜師不願領離職金亦不願繳交資遣同意書，倘本
    案未蒙鈞部認可，冗員教師將造成本校莫大困擾，亦非教師
    法第15條之立法初衷」等語，不實指摘原告未履行受聘之義
    務，每月坐享支薪，為「冗員」教師，足證被告故意貶損原
    告名譽之不良意圖。倘原告單純因被告仁德醫校確實無法排
    課給原告教授，致原告必須被資遣，亦係客觀制度因素，非
    歸因於原告個人職務上能力不足或有不良表現。惟被告所發
    系爭函文以負面字眼誤導教育部，使其形成原告「領錢不做
    事、吃喝閒坐、無功食祿」及「原告個人能力很差或有所失
    職，故被視為冗員」之負面評價，將足以毀損原告名譽之事
    使第三人知悉，致原告在社會上之評價受到貶損，已構成民
    法之侵權行為。又被告乙○○、丙○○分別為被告仁德醫校
    之校長、人事室主任，為仁德醫校之受僱人，明知原告並無
    上述坐享支薪等情事，竟於系爭函文具名用印，其2 人之職
    務上行為亦共同侵害原告之名譽權，自應與被告仁德醫校連
    帶負損害賠償責任。爰依民法第184 條第1 項、第185 條第
    1 項、第188 條第1 項前段、第18條、第195 條第1 項規定
    ，請求被告連帶賠償原告非財產上損害賠償新臺幣（下同）
    160 萬元。並聲明：(一)被告應連帶給付原告160 萬元，及自
    起訴狀繕本送達翌日起至清償日止，按年息百分之5 計算之
    利息。(二)原告願供擔保，請准宣告假執行。
二、被告則均以：
  (一)被告仁德醫校因95學年度入學人數銳減，且為落實專科教育
    法規定之後期中等教育課程，逐步修訂五專前三年課程，致
    有部分教師授課基本鐘點時數不足，爰通過「教師安置暨離
    職辦法」作為校內教師退場機制。原告原係被告仁德醫校通
    識中心理化學門教師，因該學門於96年度有教師授課基本鐘
    點時數不足之情形，而原告經評鑑為該學門10位教師中最後
    1 名，被告仁德醫校乃依上開辦法就原告進行調處，且於96
    學年度起未排課與原告教授。原告雖申請遷調通識中心數學
    或生物學門，經校內教評會審議後，以其專長不符而不予通
    過。被告仁德醫校為確保原告之權益，屢次發函通知原告到
    校協商後續事宜，原告均置之不理，被告仁德醫校無奈始發
    函通知原告將依核發離職金之方式處理。惟原告不願接受離
    職金，且屢向教育部陳情，經教育部發函被告仁德醫校，表
    示於教育部核准原告之離職案前，被告仁德醫校仍須發給原
    告薪俸與聘書，被告仁德醫校乃於97年2 月27日將96學年度
    上學期之本俸全數匯予原告，並於97年3 月6 日補發96學年
    度聘書予原告。又被告仁德醫校於97年4 月8 日第一次發函
    報請教育部核准原告之資遣案時，僅於說明事項中記載：原
    告因授課基本鐘點不足，且因學術專長因素，無法遷調至教
    學單位，亦不願轉任職員，故經學校二級教評會審議，並給
    予原告陳述意見之機會後，審認通過原告資遣案等語，未表
    明原告不願領取離職金及不願繳交資遣同意書之事實，經教
    育部以97年7 月11日台人(三)字第0970126165號函表示該資遣
    案未檢附原告之資遣同意書，且依被告仁德醫校處理教師退
    場方式，係尊重教師生涯規劃及個人意願，而採資遣或領取
    離職金方式處理，請被告仁德醫校審慎妥處後，再報教育部
    核辦等語。被告仁德醫校乃以系爭函文詳陳原告之資遣案未
    能以領取離職金辦理之理由及被告學校之立場，第2 次報請
    教育部獲准。
  (二)按侵害民法上名譽權之侵權行為，其所虛構不實之行為固不
    以廣佈於社會為必要，僅使第三人知悉其事，亦足當之。然
    名譽權有無受侵害，應以社會通念及社會相當性之標準予以
    審酌社會上對個人評價是否貶損，是否使其受到憎惡、蔑視
    、侮辱、嘲笑、不齒與其往來為判斷之依據，苟客觀上行為
    人之行為尚不足以貶損他人外部人格價值在社會上之評價，
    亦難認為侵害名譽權，自不負賠償慰藉金之責任。查被告仁
    德醫校96學年度上學期均無原告之出勤紀錄，而96學年度下
    學期即96年3 月6 日補發聘書與原告時，因該年度下學期之
    課程與任課教師均已排定，故無法安排多餘課程供原告授課
    。是以，原告確實自96學年度起均未授課，被告於系爭函文
    記載：杜師自96學年度迄今，從未有履行包括授課等聘約任
    何義務，與事實相符。至原告於此期間未履行授課之義務，
    究屬可歸責於原告或被告仁德醫校所致，係屬二事，不能混
    為一談。又被告仁德醫校依教育部之指示，於97年2 月將96
    學年度上學期之本俸全數補發予原告，嗣後並按月發放薪資
    至教育部97年9 月19日核准原告資遣案為止，則原告在無法
    授課之情形下，仍可按月領取薪俸，自有坐享支薪之情事，
    且就學校立場而言，原告自屬多餘之人員，被告復於系爭函
    文中記載原告按月坐享支薪，及本件資遣案若未經教育部核
    准，冗員教師即多餘之教師人員將造成學校莫大困擾等語，
    亦無任何虛構之處。系爭函文之陳述內容，係為向教育部陳
    明被告仁德醫校依教師法相關規定資遣原告，無需檢附資遣
    同意書，且因本件原告不符遷調其他學門之條件，亦不願以
    領取離職金之方式辦理，被告仁德醫校為維護學校合法權益
    ，只得以資遣原告之方式處理等事由，非意在指摘原告有何
    不名譽之事實，依一般社會通念難認已達不法侵害原告名譽
    之程度，自不能據此認被告有虛構不實事項以侵害原告名譽
    之不法情事。況教育部就被告仁德醫校於系爭函文所載之內
    容本有審核內容真假之權限，亦不至於僅因被告提出系爭函
    文，即影響原告之社會評價。
  (三)刑法第311 條就誹謗罪所設不罰之規定，基於立法目的在平
    衡個人名譽權與他人言論自由，故刑法第311 條有關誹謗名
    譽不罰之規定，於民事事件亦得作為是否構成侵害之審酌標
    準，本件被告等人係因教育部97年7 月11日台人(三)字第0970
    126165號函未核准原告之資遣案，為避免資遣案懸宕不決，
    基於學校立場所為自衛、自辯，以維護學校合法利益，系爭
    函文敘述內容，為法律上所賦予陳述、辯明本件資遣案合法
    性之正當行使，以刑法第311 條第1 款之規定，應有免責事
    由存在等語，資為抗辯。並聲明：(一)如主文第1 項所示。(二)
    如受不利判決，願以現金或等值臺灣銀行無記名可轉讓定期
    存單供擔保，請准宣告免為假執行。
三、本件為行集中審理，協同到場之兩造協議簡化不爭執及爭執
    事項如下：
  (一)不爭執事項：
    1.依教師法第15條規定，資遣現職工作不適任或現職已無工
      作又無其他適當工作可以調任者或經公立醫院證明身體衰
      弱不能勝任工作之合格教師，需先報經主管教育行政機關
      核准。
    2.被告仁德醫校自96學年度起即未排課與原告，原告自96學
      年度起未在被告仁德醫校授課。
    3.教育部於96年12月3 日、96年12月31日、97年1 月3 日發
      函被告仁德醫校，表示依教師法第15條規定，教師之資遣
      需經教育部核准，要求被告仁德醫校在教育部未核准前應
      支付原告薪資（見卷第180、182、184頁）。
    4.被告仁德醫校於97年2 月27日匯款給付原告96年8 月至97
      年3 月之薪資共177,407 元（見卷第189 頁背面）。
    5.被告仁德醫校於97年3 月6 日寄送96學年度聘書與原告，
      此後按月給付薪資與原告，至教育部於97年9 月19日核准
      原告資遣案為止。
    6.被告仁德醫校於97年4 月8 日發函教育部，表示原告資遣
      案經被告仁德醫校二級教評會審議後，認定資遣原因成立
      （見卷第191頁）。
    7.教育部於97年4 月17日將原告於97年3 月31日向立法委員
      陳情之信函轉被告仁德醫校，原告於陳情書表示被告仁德
      醫校目前仍不願排課給原告（見卷第192頁）。
    8.教育部於97年7 月11日函覆被告仁德醫校，表示其未檢附
      原告之資遣同意書，且被告仁德醫校處理教師退場方式，
      可採辦理資遣或領取離職金等方式，原告不願接受資遣，
      被告仁德醫校逕以強制資遣是否妥適，因涉當事人重大權
      益，要求被告仁德醫校審慎妥處後，再報教育部核辦（見
      卷第196 頁）。
    9.被告仁德醫校於97年7 月21日以系爭函文函覆教育部：「
      所報甲○○教師資遣案，雖未繳交資遣同意書，惟本案確
      已依教師法第15條及其施行細則第21條等規定，經本校二
      級教師評審委員會審查通過在案，全案秉持法、理、情妥
      處。況且杜師自96年學年度迄今，從未有履行包括授課等
      聘約任何義務，每月坐享支薪，揆諸本校兢兢業業教職同
      仁及沈重人事費用等情，在杜師不願領離職金亦不願繳交
      資遣同意書，倘本案未蒙鈞部認可，冗員教師將造成本校
      莫大困擾，亦非教師法第15條之立法初衷」。而被告乙○○、丙○○均有於上開系爭函文之文稿用印（見卷第197
      頁）。
    10.教育部於97年9 月19日函覆被告仁德醫校，同意被告仁德
      醫校資遣原告，並自文到之日生效（見卷第198頁）。
  (二)爭執事項：
    原告主張上開不爭執事項9.中，被告仁德醫校於97年7 月21
    日發文教育部之函文中，「杜師自96年學年度迄今，從未履
    行包括授課等聘約任何義務，每月坐享支薪」及「冗員教師
    」等內容有損害原告名譽，有無理由？若有損害原告名譽，
    原告可請求被告連帶賠償之慰撫金為何？
四、原告主張系爭函文有記載「杜師自96年學年度迄今，從未履
    行包括授課等聘約任何義務，每月坐享支薪」及「冗員教師
    」等語，被告丙○○、乙○○均有在系爭函文之文稿用印乙
    節，為被告所不爭執，並有該函文1 紙在卷可佐（見卷第19
    1 頁），原告此部分主張堪信為真實。惟被告辯稱系爭函文
    上開內容不會使第三人即教育部對原告產生貶損之評價，原
    告名譽未受損害，且系爭函文係被告仁德醫校因自衛、自辯
    及保護合法利益，而向主管機關即教育部提出之主觀意見或
    評論，符合刑法第311 條第1 款所規定之免責事由等語，是
    本件應審酌者為，系爭函文之內容是否足以使第三人即教育
    部對原告產生貶損之評價？系爭函文是否符合刑法第311 條
    第1款之免責事由？
  (一)系爭函文不足使教育部對原告產生貶損之評價：
    1.查系爭函文之受文者係教育部及被告仁德醫校之人事室，
      依前開兩造不爭執事項中第3.至8.項所述之事實，及97年
      4 月25日函文之內容：「因少子化衝擊及本校二專學制生
      源短少等因素，致本校學生數於三年內銳減，遂生本案教
      師資遣之原因」等語（見卷第195 頁），是被告仁德醫校
      已明確向教育部說明，被告仁德醫校資遣原告之原因，係
      被告仁德醫校無足夠授課鐘點排予原告。
    2.系爭函文中有載「杜師自96年學年度迄今，從未履行包括
      授課等聘約任何義務，每月坐享支薪」及「冗員教師」等
      語，固係屬實，然原告確自96學年度起未到被告仁德醫校
      授課，又因教育部函知未經其核准資遣案前，仍應給付原
      告薪資，致使被告仁德醫校雖未能排課與原告教授，卻需
      繼續給付原告薪資，故以被告仁德醫校之立場而言，確有
      原告未履行授課聘約義務，卻仍可領得薪資之認識，且被
      告仁德醫校主觀既認因學生人數減少，無足夠授課鐘點排
      予原告，對被告等而言，原告屬被告仁德醫校多餘之人力
      ，故系爭函文所述「杜師自96年學年度迄今，從未履行包
      括授課等聘約任何義務，每月坐享支薪」及「冗員教師」
      等語，係被告仁德醫校側重自身財務利益，向有核准權限
      之教育部主張自身觀點，雖略未再次說明因被告仁德醫校
      無足夠鐘點排予原告，致使原告未履行授課義務仍可領得
      薪資之窘境，然由被告仁德醫校與教育部資遣原告之往來
      函文，教育部顯知悉係被告仁德醫校因學生人數減少，無
      足夠授課鐘點排與原告授課，而需資遣原告，是系爭函文
      應無使第三人即教育部對原告產生貶損之負面評價，原告
      主張系爭函文有損害其名譽，尚不足採。
  (二)被告等可主張善意發表言論之免責事由：
    1.按民法上名譽權之侵害雖非即與刑法之誹謗罪相同，然仍
      須以行為不法為要件，所謂「不法」即相當於刑法中之違
      法性，故刑法第311 條各款規定之免責事由，於民事案件
      中亦可適用，從而，行為人因自衛、自辯或保護合法之利
      益而出於善意發表評論者（刑法第311 條第1 款所明定）
      ，其言論自由即應受到維護，尚不得論以構成侵權行為，
      所謂以善意發表言論，係指非出於惡意而發表言論，表意
      人只要係因自衛、自辯或保護合法之利益提出其主觀意見
      或評論，而非以損害他人名譽為唯一之目的者，即可推定
      表意人係出於善意。倘行為人以善意發表言論，因自衛、
      自辯或保護合法之利益，而為適當之評論，行為人雖不能
      證明言論內容為真實，但就其所言為真實之舉證責任，仍
      應有相當程度之減輕（證明強度不必至客觀之真實），且
      不得完全加諸於行為人，倘依行為人所提證據資料，可認
      有相當理由確信其為真實，或對於行為人乃出於明知不實
      故意捏造或因重大過失、輕率、疏忽而不知其真偽等不利
      之情節未善盡舉證責任者，均不得謂行為人為未盡注意義
      務而有過失，縱事後證明其言論內容與事實不符，亦不能
      令其負侵權行為之損害賠償責任（最高法院95年度臺上字
      第2365號判決意旨參照）。依教師法第15條之規定，被告
      仁德醫校資遣原告需報經主管教育行政機關核准，故被告
      仁德醫校與原告均屬教育部審核資遣案之當事人，而當事
      人於行政程序中，故意就與本案爭訟無關之事項，虛構陳
      述詆毀他人之事實，侵害他人之名譽，雖為法之不許，然
      若當事人就資遣案之爭點而為攻擊或防禦之陳述，非就與
      爭點毫無關聯之情事任意指摘，未逾行使正當攻防之合理
      範圍者，應認符合刑法第311 條所謂「自衛、自辯或保護
      合法利益」之免責範圍，亦即當事人於請求核准或反對核
      准程序中，為說明其請求及抗辯之事實為正當，就其爭訟
      相關事實，提出有利其請求之主張或抗辯，縱使因此影響
      他人之名譽，然其與爭訟事項相關之主張及抗辯，係當事
      人在爭訟程序中權利之行使，為因自衛、自辯或保護合法
      利益所發表之善意言論，即有阻卻違法之情事，當不負侵
      權行為之損害賠償責任。
    2.查被告等辯稱，依教師法第15條規定學校資遣教師，須經
      主管機關即教育部核准，被告仁德醫校出具系爭函文與教
      育部，係因主管機關教育部前後來函，要求被告學校在未
      經教育部核准資遣案前，應依規定給付原告薪資，被告仁
      德醫校依教育部函文要求給付原告薪資後，於97年4 月8
      日發函教育部，表示經召開二級教評會審議後，認定資遣
      原告原因成立，再於97年4 月25日發函教育部，主張教師
      資遣案如需被資遣人同意方得核准，於法理確屬不當等語
      ，然教育部於97年7 月11日函覆被告仁德醫校，仍以未隨
      案檢附原告資遣同意書，而未核准本件資遣案，並要求被
      告仁德醫校審慎妥處，再報教育部核辦之事實，為兩造所
      不爭執，並有上開被告仁德醫校與教育部往來函文及存款
      憑條在卷可佐（見卷第191 至196 頁），堪信為真實。被
      告仁德醫校係教育部審核資遣案之當事人，已如前述。被
      告等以系爭函文行文教育部，係因教育部要求資遣案尚需
      檢附原告出具之資遣同意書，而原告根本不同意資遣，實
      無從檢附該資遣同意書，被告等人於請求核准資遣案之程
      序中，因自衛、自辯及保護合法利益，在系爭函文提出「
      原告未履行授課義務，坐享薪資，冗員教師」等主觀意見
      或評論，並非以損害原告名譽為唯一之目的，應可推定係
      出於善意。而被告等在無足夠授課鐘點排予原告教授，又
      需支付原告薪資之情形下，以其主觀立場，認原告未履行
      授課聘約義務，仍可坐享薪資，對被告仁德醫校而言屬多
      餘之冗員，亦屬適當之評論。且被告等係基於被告仁德醫
      校屬教育部審准資遣案之一造，以申請人立場向行政機關
      提出與請求內容有關之主張，此言論自由應受保障，縱系
      爭函文上開內容致原告心生不悅，本件亦有刑法第311 條
      第1 款免責事由之適用，自不能令被告等負侵權行為之損
      害賠償責任。
五、綜上，原告所主張系爭函文之內容，既不足使教育部或承辦
    人員對原告產生貶損之評價，且系爭函文乃被告仁德醫校以
    教育部審核資遣案當事人之立場所為，亦有刑法第311 條第
    1 款免責事由之適用。職是原告主張被告乙○○、丙○○共
    同損害原告名譽，對原告應負損害賠償責任，即屬無據，不
    應准許，則原告主張被告仁德醫校為被告乙○○、丙○○之
    雇用人，應負連帶損害賠償責任，亦無從准許。從而，原告
    依侵權行為損害賠償之法律關係，請求被告等連帶給付原告
    160 萬元，及自起訴狀繕本送達翌日起至清償日止，按年息
    百分之5 計算之利息，為無理由，應予駁回。又原告之訴既
    經駁回，則其假執行之聲請即失所依附，應併予駁回。
六、本件事證已臻明確，兩造其餘主張及陳述，核與判決結果不
    生影響，不另論述，附此敘明。
七、據上論結，本件原告之訴為無理由，依民事訴訟法第78條，
    判決如主文。
中    華    民    國    99    年    5     月    11    日
                  民事庭法  官  吳國聖
以上正本係照原本作成。
如對本判決上訴，須於判決送達後20日內向本院提出上訴狀。
                        書記官  葉俊宏
中    華    民    國    99    年    5     月    11    日

司法院資訊處製作；財團法人民間司法改革基金會備份。
